臺灣花蓮地方法院民事判決　　　　　　　　 99年度建字第3號
原　　　告　松竹營造有限公司
法定代理人　李松竹
訴訟代理人　廖學忠律師
被　　　告　花蓮縣新城鄉公所
法定代理人　錢自立
訴訟代理人　曾泰源律師
上列當事人間請求給付工程款事件，本院於民國100年8月12日言
詞辯論終結，判決如下：
    主  文
被告應給付原告新台幣肆佰伍拾萬仟伍佰元及自民國九十九年
六月二十二日起至清償日止，按週年利率百分之五計算之利息。
原告其餘之訴駁回。
訴訟費用由被告負擔百分之五十六，餘由原告負擔。
本判決於原告以新台幣壹佰伍拾伍萬元供擔保後，得假執行；但
被告如以肆佰陸拾伍萬元為原告預供擔保，得免為假執行。
原告其餘假執行之聲請駁回。
    事實及理由
一、原告主張：
(一)原告標得被告辦理「花蓮縣新城鄉○○村○○街東西向連絡
    道路新建統包工程」(以下稱系爭工程)，兩造於民國96年 2
    月13日簽訂工程契約(以下稱系爭契約)，約定工程履約期限
    為335日曆天，工程總價為新台幣(下同)113,500,000元。原
    告於97年5月19日申報竣工，被告則於97年6月23日進行初驗
    ，迄98年1月7日始驗收完畢。原告已依約完成所有工程，詎
    被告竟於驗收後結算工程款時，以原告所做工程攝影部分不
    符系爭契約之要求，予以扣款202,000元，並處6倍之罰金1,
    212,000 元。另以原告逾期58天完工為由，依系爭契約約定
    之逾期違約金每日工程總價千分之一即113,500 元計算，扣
    除6,583,000 元。以上總計被告無理扣除之工程款為7,997,
    000元，經向被告催討，均未獲置理。
(二)關於工程攝影扣款及罰款部份：工程攝影內容兩造約定包含
    器材、工資等，合計被告應給付之報酬為280,000 元，但系
    爭工程動工後，被告僅於第一次估驗時給付原告78,000元之
    攝影器材費，其餘報酬則因被告委任監造之吳浩誠設計工程
    有限公司(以下簡稱監造單位)稱需配合系爭工程推進繼續作
    業，應於工程結束時再行計價而未獲支付。惟被告於系爭工
    程完工結算時，卻以原告施工時未全程拍攝，且拍攝角度不
    符其要求為由拒絕支付其餘202,000元，並主張依契約第7條
    第4項約定得對原告施以6倍罰金1,212,000 元。惟兩造訂約
    時並未約定工程施作時應如何拍攝，加以系爭工程施工時同
    一時間係在不同地點施作，最多同時有16處地點，故原告不
    可能以被告提供之一部攝影機對於同時施工中之不同地點拍
    攝，自然無法將全部之施工過程全部拍攝。且被告於拍攝時
    其監工人員均未表示不同意見，被告自不得認原告未完成此
    部分之工作而拒付尾款。再者，依系爭契約第7條第4項規定
    被告充其量亦祇得減價收受，被告在未就此項目工作訂定罰
    則之情形下，逕對原告施以6 倍罰金，亦與契約約定之內容
    不符。故被告除不得對被告罰款1,212,000 元外，更應給付
    此部分之工作尾款202,000元。
(三)關於逾期工期58日的部份：原告於97年5 月19日完成系爭工
    程後，即向被告申報驗收，由被告依合約規定指派監造單位
    人員會同被告承辦人員辦理初驗，於97年6 月23日至27日初
    驗中所發現之缺失，被告限期原告於97年7 月30日之前改善
    ，事後原告亦於限期內完成改善。詎被告竟藉詞系爭工程中
    植栽有部分枯死等情事，於97年8 月21日初驗複驗時認原告
    未改善瑕疵，而主張自97年7 月31日起原告即須負逾期完工
    之責任，並按契約每日罰違約金113,500 元，迄98年1月7日
    驗收完畢之日止，扣除不計工期天數後，認原告逾期日數為
    58日，而自工程尾款中扣除6,583,000 元之逾期違約金。然
    原告就初驗缺失所為之改善均經被告之代理人即監造單位認
    可，監造單位在系爭工程之決定及處置，效力及於被告。依
    監造單位之認定，原告確於97年7 月30日前即已改正所有缺
    失。退步言，縱認初驗之缺失未於97年7 月30日前完全改善
    ，但原告於初驗複驗後之97年8 月29日已全數再加改正，並
    經監造單位認可後再於97年9月4日向被告申請複驗，故逾期
    完工之日期至多僅得自97年7 月31日計至97年9月3日共34日
    ，亦非被告認定之58日。況被告所指之瑕疵依系爭契約第20
    條第1 項規定，應屬原告負責維護及保固之責任，實不能算
    入履約之工期，原告於完工後之補正，應屬保固責任之範圍
    ，不能認為原告有逾期之情事。再者，初驗複驗時所發現之
    新瑕疵，實係原告初驗改善工作完成始發生之新缺失，且係
    遭台電施工或其他人為因素破壞所致，不得歸責於原告，其
    後再加修繕之日期，亦不能逕列入逾期之工期，應另再給原
    告工期改善。是被告認定原告逾期完工日數為58日，並據而
    處罰鉅額之違約金，自有不當。
(四)綜上所述，被告之扣款於法均有不合，退步言，縱認原告有
    違約之情事，以違約部分之工程項目均非要項，且瑕疵修補
    之工程費用實屬低微等情，被告請求之違約金亦屬過高，應
    予核減至相當程度，始稱公允。並聲明： 1、被告應給付原
    告7,997,000元及法定遲延利息。2、願供擔保，請准宣告假
    執行。
二、被告抗辯：
(一)關於工程攝影部份：攝影工程亦為系爭契約工程項目之一，
    且依兩造於96年6 月22日工程協調會討論事項，會議中監造
    單位已明確告知本工程有攝影工項，請原告應先行準備，避
    免施作工項有漏拍之情事發生，被告亦表示工程需全程攝影
    ，請勿遺漏。顯見兩造就如何攝影已有所約定，原告未依約
    就全部工程全程拍攝業已違約，與現場監工人員有無表示意
    見無關，原告自得以不完全給付之規定，扣除尾款 202,000
    元。再者，依系爭契約之約定，對於攝影工程部分被告除得
    扣除尾款減價收受外，尚得對被告處以6 倍罰金。故被告自
    得再對原告扣減1,212,000元之工程款。
(二)關於逾期工期58日的部份：原告向被告申報竣工後，被告於
    97年6 月23日至27日初驗時，發現有諸多瑕疵，認原告尚未
    完工，並責令原告於97年7 月30日前改作完成，即不再認定
    原告逾期完工。詎被告於97年8 月21日14時辦理初驗複驗時
    ，原告並未到場，經被告驗複後認原告仍有數項初驗缺失項
    目未予改正，並有新增缺失項目，並非認定植栽在初驗後有
    枯死之情形，故被告始依系爭契約之約定認原告應自97年 7
    月31日起負逾期完工之責。就此原告雖主張監造單位認定97
    年7 月30日已完成所有改正工程，至遲亦於97年9月3日改正
    ，但原告是否完成瑕疵之補正而達完工之程度，仍應以被告
    之驗收人員認定為準。又所謂植栽保固期起算是由驗收完竣
    三個月後起算，系爭工程在未完成驗收前，並無起算保固之
    責任之爭議。質言之，原告之樹草植栽及其他瑕疵並未於97
    年7 月30日前完成初驗缺失改善，本不得認定完工，而其事
    後雖有補正，仍屬驗收缺失之改善，在被告驗收合格前原告
    已處於逾期完工之狀態，且被告在逾期天數之認定上已從寬
    予以扣減，被告認定原告僅逾期58天並無不當，則依系爭契
    約之約定，被告自得向原告請求逾期違約罰款。
(三)並聲明：1、原告之訴駁回。2、願供擔保，請准免為假執行
    。
三、原告主張兩造於96年2月13日簽訂系爭契約，工程總價為113
    ,500,000元，原告申報竣工日期為97年5 月19日，被告於97
    年6 月23日進行初驗收，至98年1月7日始驗收完畢，總計被
    告扣款7,997,000 元等事實，業據原告提出系爭契約書、工
    程結算驗收證明書等物為證，並為被告所是認。故本件兩造
    爭執之重點在於：(一)關於工程攝影部分之扣款及罰款有無
    理由？(二)關於逾期工期58日部份之扣款有無理由？茲就本
    院之判斷分述如下：
四、工程攝影部分：
(一)工程攝影屬系爭契約工程項目之一，價額為280,000 元，被
    告僅給付78,000元，此為兩造所不爭。雖就兩造提出之系爭
    契約書中無從判斷兩造於訂約時就工程攝影之拍攝方法有何
    具體約定，惟於兩造併同監造單位96年6 月22日之工程協調
    會中，確已達成協議原告施作之工程需全程攝影，以免工程
    進行中有漏拍施作工項之情事發生等內容，此有被告提出該
    日之會議紀錄附卷可稽。故兩造間就工程攝影方法應認已於
    該日有所約定，原告應就全部施工項目全程拍攝，迨無疑義
    。惟原告事後並未依約為之，顯已違其應負之契約義務。雖
    原告主張被告僅提供一台攝影機，無法全部全程拍攝云云。
    但查原告既為專業之工程承包商，當自行備有足夠之攝影器
    材以備工程所需，而非完全仰賴被告提供。是縱依系爭契約
    被告僅提供一台攝影機，原告仍需自行設法完成全部工程之
    全程攝影，其如未依約履行，即屬未為完全之給付，被告自
    得援引民法第227條第1 項、第225條之規定，拒絕給付工程
    攝影之尾款202,000 元，是原告此部分之主張難謂有理，尚
    非可採。
(二)查系爭契約第7條第4項固明定：驗收結果與規定不符，而不
    妨礙安全及使用需求，亦無減少通常效用或契約預定效用，
    經機關檢討不必拆換、更換或拆換、更換確有困難，或不必
    補交者，得於必要時減價收受。並需訂定罰則，施以6 倍罰
    金。惟觀諸上述約定內容，明顯係適用於系爭契約之本體施
    工項目，亦即系爭契約第1條第5項主要工作內容之項目，例
    如主體道路基礎工程、路面工程…等。而此處之工程攝影，
    即係拍攝上述主要工作內容之施工情形，用意在於證明原告
    確實有依約施工，目的在於協助被告驗收工程，其本身並無
    上引第7條4項有安全、使用需求或拆換、更換之情形發生之
    可能性。換言之，上述條文得予減價收受者係指施作之工程
    本體及其各項材料細目，工程攝影並非系爭契約之本體工程
    或重要施工內容，僅係監督原告施工之手段方法，原告縱完
    全未予履行，亦不致妨害系爭工程之完工，只要原告確實依
    系爭契約之規定內容完成各項細目工程並經被告驗收合格，
    仍屬完成系爭工程，僅不得請求給付工程攝影之報酬而已。
    是以工程攝影部分雖位列系爭契約之工程項目，但實質上並
    非系爭契約所要求必須完成之工作內容，當無適用上述條文
    處罰6 倍罰金之餘地。故原告此部分之主張並非無據，被告
    抗辯其得扣除6倍罰金1,212,000元，實有擴張解釋契約文義
    之謬，亦非可採。
(三)綜上，關於此部分因原告未完全依約履行，被告得拒絕給付
    尾款202,000元，自工程總報酬中予以扣除。至於罰金1,212
    ,000部分，則不得請求扣除，應將之返還原告。
五、逾期完工違約金部分：
(一)依系爭契約第19條之規定，原告於竣工後應於7 日內將相關
    資料送被告審核，被告於收受後20日內辦理初驗，初驗合格
    後，被告應於30日內辦理驗收。原告所為工作如經被告初驗
    或驗收認有瑕疵者，被告得定相當期限，要求原告改正；此
    觀諸系爭契約之詳細條文內容即明。是在被告初驗、初驗複
    驗乃至正式驗收各階段，只要原告所為之工作存有瑕疵，未
    經被告合格驗收，即難認其工作已經完成，其理甚明。就此
    原告雖主張97年6 月23日初驗時發現之瑕疵業經監造單位認
    可改正，應認其已正式完工云云。然查監造單位係有別於兩
    造之第三人，其工作在於監督原告之施工狀況，向被告為適
    當之報告，並做為兩造間溝通之橋梁，並非被告之代理人或
    代表人，不能辦理驗收之工作，自無認定系爭工程是否完工
    之權限。是以原告是否完工，仍須被告方面派員辦理初驗、
    複驗、正式驗收等程序決定之，與監造單位之意見並無絕對
    關聯。而查系爭工程於97年6 月23日初驗時確有諸多瑕疵，
    此有原告提出之初驗缺失改善對策及結果一冊附卷可佐。俟
    被告雖責令原告於97年7月30日前改善，然被告於97年8月21
    日進行初驗複驗時，原告並未派員參與，而當日複驗之結果
    ，仍遺有假儉草太疏未補植等四項初驗時即已發生之瑕疵，
    並另發現路燈損壞等新增四項缺失，故當日原告未能通過初
    驗複驗之程序，被告並於8 月25日以新鄉建字第0970008469
    號函通知原告，此有被告提出之當日初驗複驗紀錄及上開函
    文在卷可證。原告收受後，非但未為任何反對之表示，反而
    即於8 月27日與被告及監造單位再次召開工程協調會，此後
    兩造及監造單位即就上述8 月25日複驗所見瑕疵如何處理三
    方面不斷函文往來及開會協調，至97年9 月26日終於完成初
    驗複驗，此有被告提出之函文、會議紀錄等數十件附卷足稽
    ，並為原告所不爭執。是依上述流程而觀，顯見當時原告承
    認於97年9 月26日前初驗複驗之程序並未完成，難認系爭工
    程已改正而達完工之狀態，原告主張其於97年7 月30日前即
    已改正瑕疵完成系爭工程，或至遲應於97年9月3日完成云云
    ，有悖事實，自無可採。
(二)原告另主張97年8 月21日初驗複驗時植栽有枯死等情況，應
    屬完工後保固之範圍，不得認為原告未完成改正工程。又當
    日發現之新瑕疵係遭他人破壞，不得歸責於原告，故不應認
    原告有逾期完工之情形云云。然查依系爭契約第20條第1 項
    之規定，所謂保固期間係自系爭工程全部完工驗收合格之日
    起起算，系爭工程係於98年1月7日始驗收合格已如上述，在
    未完成驗收前，本與保固責任無涉。況工作毀損、滅失之危
    險，於定作人受領前，由承攬人負擔，如定作人受領遲延者
    ，其危險由定作人負擔；民法第508條第1項亦定有明文。是
    縱使原告於97年7 月30日前即已完成初驗瑕疵之修補工作，
    但在該日後至初驗複驗前復發生植栽枯死或遭外力破壞而重
    生瑕疵，依諸上引法條，仍應由原告負擔危險，而認系爭工
    程尚未完工。是原告此部分之主張無論真正與否，仍無法解
    免其逾期完工之責任，至為灼然。
(三)次查依系爭契約第19條第9 項約定，原告就系爭工程瑕疵逾
    被告指定期限未改正者，按逾期日數，每日按契約價金總額
    千分之一計算逾期違約金。而原告並未於97年7 月30日前改
    正已如上述，計至97年9 月26日初驗複驗完成時累計逾期日
    數已達57日。此後於97年10月31日至11月4 日則為驗收複驗
    之逾期日數5 日，總計累計逾期日數為62日，扣除不可抗力
    之颱風來襲4 日，被告得請求扣款之違約天數為58日，原告
    依約請求以113,500 計算每日之違約金，本非無據。然按約
    定之違約金額過高者，法院得減至相當之數額；民法第 252
    條亦規定甚明。本院審酌原告逾期完工之部分其工程款僅10
    0餘萬元，此為被告所不爭，若以契約總價1億餘元之千分之
    一計算，實屬過高。惟本件為政府興建之公共工程，原告遲
    未完工亦有害全民利益，且危及政府之施政誠信，對被告之
    無形損害亦不可輕忽。故本院認本件違約金之計算仍應以工
    程總價為計算基準，但改以千分之０．五之比例核算每日之
    逾期違約金，始稱公允。準此，被告得請求原告賠償之違約
    金為3,291,500元(113,500,000/1000*0.5*58)。換言之，原
    告得請求被告返還之扣款亦為3,291,500元。
六、綜上所述，被告依系爭契約之約定得請求扣除原告之工程款
    為3,493,500元(202,000+3,291,500)。從而，原告請求被告
    返還遭溢扣之工程款4,503,500元(7,997,000-3,493,500)及
    法定遲延利息，為有理由，應予准許。逾此數額之請求則難
    謂有據，應予駁回。
七、兩造均陳明願供擔保，請求宣告假執行及免為假執行，均核
    無不合，爰酌定相當之擔保金額，分別予以准許。
八、兩造其餘陳述及攻防方法核於本判決之結果不生影響，爰不
    一一論列，併此敘明。
九、訴訟費用裁判之依據：民事訴訟法第79條。
中    華    民    國   100    年    9     月    9     日
                            臺灣花蓮地方法院民事庭
                              法      官    陳鈺林
上列為正本係照原本作成。
如不服本判決，應於送達後20日內，向本院提出上訴狀並表明上
訴理由，如於本判決宣示後送達前提起上訴者，應於判決送達後
10日內補提上訴理由書（須按他造當事人之人數附繕本）。
中    華    民    國   100    年    9     月    14    日
                              法院書記官    許志豪